臺灣臺北地方法院民事判決　　　　　　　93年度海商字第55號
原　　　告　宙亞國際股份有限公司
法定代理人　乙○○
訴訟代理人　許獻進律師
被　　　告　美商美國總統輪船股份有限公司
法定代理人　丙○○
訴訟代理人　王國傑律師
複　代理人　甲○○
上列當事人間損害賠償事件，本院於民國94年 9月16日言詞辯論
終結，判決如下：
    主  文
被告應給付原告新台幣肆佰捌拾壹萬玖仟壹佰伍拾捌元，及自民
國九十三年十二月十七日起至清償日止，按年息百分之五計算之
利息。
訴訟費用由被告負擔。
本判決於原告以新台幣壹佰陸拾壹萬元供擔保後，得假執行。但
被告如以新台幣肆佰捌拾壹萬玖仟壹佰伍拾捌元為原告預供擔保
，得免為假執行。
    事實及理由
一、本件兩造合意以中華民國法為準據法（見卷內第88頁）。
二、原告主張：原告於民國93年委託訴外人超捷國際有限公司（
    下稱超捷公司）以原告名義為託運人，代為委任運送人，此
    際超捷公司對外自為原告之代理人，嗣輾轉委託他人，即興
    運海運承攬有限公司（下稱興運公司，其為複代理人而非承
    攬運送人），興運公司再以原告名義委任被告為運送人，於
    同年 6月14日由被告就原告之空白光碟貨物（下稱系爭貨物
    ）為運送，並由被告填發載貨證券，是以，該運送契約之兩
    造當事人應為原被告雙方。系爭貨物已於同年8月2日由被告
    安全運抵目的地多明尼亞RIO HAINA 港口並已從船上卸載運
    送至倉庫中放置，惟被告於93年8月6日竟將貨物交予第 3人
    而非載貨證券持有人，系爭貨物係於陸上運送過程中喪失，
    被告自應負民法之通常事變責任及侵權行為責任，另原告為
    載貨證券之持有人，自得請求運送人即被告賠償系爭貨物美
    金142,200元（折計新台幣為4,819,158元）之損害，並聲明
    如主文所示。
三、被告辯以：原告之系爭貨物實由原告委託超捷公司運送，超
    捷公司再委託興運公司運送，興運公司再委託被告運送，運
    費亦按上開委運關係支付，依契約相對性原則，契約之當事
    人應為興運公司與原告，而非原被告雙方，另本件載貨證券
    託運人登載為原告，係被告受興運公司之指示所為，與原告
    並無相涉，再者，系爭貨物已安全運抵多明尼亞港口，依多
    明尼亞當地法定之規定，貨物卸船後須強制進儲海關控管之
    倉庫，系爭貨物據查係遭不明人士，以造假之文件提領，是
    系爭貨物滅失顯非被告或其受僱人、代理人之故意、過失所
    致，依海商法第69條第17款規定，被告自不須負賠償責任，
    若其需負責，亦應有海商法第70條限制責任規定之適用，並
    聲明：(一)原告之訴及假執行聲明均駁回。(二)如受不利判決，
    願供擔保請准宣告免為假執行。
四、兩造不爭執之事實：
  (一)被告簽發系爭載貨證券（證券號碼為 APLＺ000000000，見卷
    內第5頁），原告持有3份載貨證券原本。系爭載貨證券所載
    託運人為原告。
  (二)系爭貨物已於93年8月2日運抵目的地多明尼亞RIO HAINA 港
    口並已從船上卸載儲放至倉庫中，於同年月 6日遭提領，系
    爭載貨證券所載之受貨人已無法領取系爭貨物。
  (三)系爭貨物之發票金額為美金142,200元，折計新台幣為4,819
    ,158 元。
五、兩造並未成立運送契約：
  (一)按「稱運送人者，謂以運送物品或旅客為營業而受運費之人
    。」，民法第 622條定有明文。是託運人如主張與運送人成
    立運送契約，即應由託運人就如何與運送人就運費及其它物
    品運送等運送契約成立要素達成意思表示之合致負舉證之責
    。
  (二)原告主張，系爭貨物乃由原告委託超捷公司，再由超捷公司
    委由興運公司以原告為託運人委任被告為運送人為運送，並
    以系爭載貨證券SHIPPER（託運人）記載為原告（見卷內第5
    頁）為證。惟查：原告所提之支付運費收據（見卷內第92頁
    ），明白表示係支付予超捷公司，則就運費意思表示合致之
    部分，應僅存在於原告與超捷公司之間，而未存在於兩造之
    間。原告雖主張超捷公司、興運公司為其代理人、複代理人
    ，惟迄至言詞辯論終結時止，並無任何興運公司向被告表示
    其為原告複代理及原告向被告表示興運公司為其複代理人之
    證明，更何況依原告所不爭執興運公司傳真予被告文件（見
    卷內第23頁），其上僅載明「興運」，未載明其為原告之代
    理人，是原告關於興運公司為其複代理人之主張，即屬無據
    ，而不可採。又即便系爭載貨證券即使記載託運人為原告，
    惟如前述，原告既無法證明其已與被告就系爭運送之運費有
    意思表示之合致，本院亦難憑該記載即認兩造成立運送契約
    。
六、原告可依系爭載貨證券請求損害賠償：
  (一)原告為系爭載貨證券之持有人等情，既為被告所不爭執，其
    自得享有系爭載貨證券所表彰貨物之權利。
  (二)被告雖辯以系爭貨物係遭人持偽造文件領取，非可歸責於被
    告，依海商法第69條第17款之規定，其得免負賠償責任。惟
    依海商法第104條準用民法第630條之規定，載貨證券為繳回
    證券，是以，即便被告所辯系爭貨物係遭人持偽造文件領走
    等情為真，被告或其於目的港之代理人，於同意偽造證件持
    有人領貨時，至少亦應取得 1份載貨證券原本，乃被告並無
    法提出任何其於放貨時所收取之載貨證券（不論是否遭偽造
    ），即將系爭貨物交予他人，被告或其於目的港之代理人即
    顯有過失，而無法依海商法第69條第17款之規定免其運送人
    責任。
  (三)被告另以海商法第70條之規定，主張其享有單位責任限制之
    保障，然海商法第70條第2項、第3項明文如下：「除貨物之
    性質及價值於裝載前，已經託運人聲明並註明於載貨證券者
    外，運送人或船舶所有人對於貨物之毀損滅失，其賠債責任
    ，以每件特別提款權666.67單位或每公斤特別提款權2單位
    計算所得之金額，兩者較高者為限。」、「前項所稱件數，
    係指貨物託運之包裝單位。其以貨櫃、墊板或其他方式併裝
    運送者，應以載貨證券所載其內之包裝單位為件數。但載貨
    證券未經載明者，以併裝單位為件數。其使用之貨櫃係由託
    運人提供者，貨櫃本身得作為一件計算。」，則依上述明文
    ，運送人主張單位責任限制時，即應依載貨證券所載之包裝
    單位數、總重量分別乘以 666.67、2單位之特別提款權加以
    比較，並以計算總額較高者為其責任上限。查，依兩造所不
    爭執之載貨證券其上載明系爭貨物共有 2,000個包裝單位（
    見卷內第5頁），經乘以 666.67再乘以每一特別提款權單位
    之價值1.466590美元（該價值見卷內IMF資料），總計達1,9
    55,463美元，除遠高於依總重量20,387公斤計算責任限制所
    得之金額外，亦高於原告所主張之美金 142,200元，是被告
    上述單位責任限制之抗辯，亦無實益。
  (四)被告另抗辯原告並未受有買方已付之訂金損失美金18,000元
    部分，經查：原告係依載貨證券之法律關係主張受有損害，
    是以就其是否受有損害及損害額為多少，即應僅就系爭載貨
    證券所表彰貨物之權利加以認定，至於載貨證券持有人因其
    他原因關係所受領之金錢，乃其另因該原因關係所享之權利
    ，其亦因該原因關係而需對其相對人負擔義務，斷不能以其
    曾受領金錢，即認載貨證券持有人未受有該部分之損害。更
    何況若先將該已受領之金錢扣除，並認應嗣載貨證券持有人
    因原因關係消滅而實際返還已受領金錢時方得主張，亦有使
    載貨證券持有人因海商法第56條第 2項規定之故，而無法再
    行起訴，對載貨證券持有人殊有不公，是以，被告抗辯應扣
    除原告已受領之訂金云云，亦不可採。
七、綜合以上，兩造間無運送契約、被告不得依海商法主張免責
    、被告主張單位責任限制並無實益及計算原告之損害不須扣
    除其已受領之價金等情，均堪認定，從而，原告本載貨證券
    之法律關係，請求被告賠償系爭貨物之價值新台幣4,819,15
    8元（依美金142,200元折計），並自93年12月17日即起訴狀
    繕本送達被告之翌日起按年息5%計算之利息，為有理由，應
    予准許。又兩造分別陳明願供擔保，請求宣告假執行或免為
    假執行，核無不合，茲分別酌定相當之擔保金額，予以准許
    。
八、訴訟費用負擔之依據：民事訴訟法第78條。
中　　華　　民　　國　　94　　年　　10　　月　　7 　　日
                    民事第六庭    法　官　詹駿鴻
以上正本係照原本作成
如對本判決上訴，須於判決送達後20日內向本院提出上訴狀
中　　華　　民　　國　　94　　年　　10　　月　　7 　　日
                         　　　　 書記官　官碧玲
